【裁判字號】    99,交聲,835
【裁判日期】    991130
【裁判案由】    聲明異議
【裁判全文】
臺灣彰化地方法院交通事件裁定         99年度交聲字第835號
原處分機關  交通部公路總局臺中區監理所彰化監理站
異  議  人
即受處分人  林約翰
上列受處分人因違反道路交通管理處罰條例案件，對於交通部公
路總局臺中區監理所彰化監理站民國99年7 月30日所為之處分（
彰監四字第裁64─I00000000 號裁決書），聲明異議，本院裁定
如下：
    主  文
原處分關於罰緩新臺幣肆萬玖仟伍佰元部分撤銷。
前項撤銷部分，林約翰不罰。
    理  由
一、聲明異議意旨以：異議人即受處分人林約翰因酒後駕駛車牌
    號碼R8─7297號自小客車，雖違反道路交通管理處罰條例第
    35 條 第1 項第1 款之規定，惟業經臺灣彰化地方法院檢察
    署檢察官為緩起訴處分，並已履行勞動服務40小時，然交通
    部公路總局臺中區監理所彰化監理站仍就同一事件裁處罰鍰
    新臺幣【下同】4 萬9 千5 百元，顯違反一事不二罰原則，
    爰依法聲明異議等語。
二、原處分機關則以：異議人即受處分人林約翰於民國98年3 月
    28日上午6 時20分，駕駛前揭自小客車，行經彰化縣彰化市
    ○○路○ 段627 號前，因不勝酒力而擦撞李孟弦駕駛車牌號
    碼992 ─XT號營業小客車，經警據報處理後，為警實施酒測
    ，測得其呼氣酒精濃度達每公升0.69毫克，即由彰化縣警察
    局彰化分局警員開單舉發。嗣經臺灣彰化地方法院檢察署檢
    察官以98年度速偵字第373 號為緩起訴處分確定，並經原處
    分機關依道路交通管理處罰條例第35條第1 項第1 款、第24
    條第1 項第2 款之規定，於99年7 月30日以彰監四字第裁64
    ─I00000000 號裁決書罰緩4 萬9 千5 百元，禁止考領駕駛
    執照1 年，並施以道安講習。按緩起訴處分乃附條件之不起
    訴處分，本質上為不起訴處分之一種；至檢察官為緩起訴時
    依刑事訴訟法第253 條之2 第1 項規定，徵得被告同意，對
    被告所為指示及課予負擔，係一種特殊處遇措施，並非刑罰
    ，是刑事案件經檢察官為緩起訴處分確定後，應視為不起訴
    處分確定，依行政罰法第26條第2 項規定，得另依違反行政
    法上義務規定裁處之，未違反一事不二罰之法律規定等語置
    辯。
三、按汽車駕駛人飲用酒類後，其吐氣所含酒精濃度超過每公升
    0.25毫克以上者，不得駕車；又汽車駕駛人，駕駛汽車經測
    試檢定，有酒精濃度超過規定標準者，處1 萬5 千元以上6
    萬元以下罰鍰，並當場移置保管該汽車及吊扣其駕駛執照1
    年，並應接受道路交通安全講習，道路交通安全規則第114
    條第2 款及道路交通管理處罰條例第35條第1 項第1 款、第
    24條第1 項第2 款分別定有明文。異議人於前揭時、地，因
    酒後駕駛上開自小客車，經警測得其呼氣酒精濃度檢測值為
    每公升0.69毫克，原處分機關依道路交通管理處罰條例第35
    條第1 項第1 款等規定裁處受處分人罰鍰4 萬9 千5 百元等
    情，此有彰化縣警察局彰化分局彰警局交字第I00000000 號
    舉發違反道路交通管理事件通知單影本、交通部公路總局臺
    中區監理所彰化監理站違反道路交通管理事件裁決書各1 份
    附卷可參，依上揭規定，原處分機關依道路交通管理處罰條
    例第35條第1 項第1 款等規定裁處受處分人罰鍰4 萬9 千5
    百元，固非無據。然查：
  (一)按行政罰法第26條【於94年2 月5 日公布、95年2 月5 日施
    行】規定：「一行為同時觸犯刑事法律及違反行政法上義務
    規定者，依刑事法律處罰之。但其行為應處以其他種類行政
    罰或得沒入之物而未經法院宣告沒收者，亦得裁處之。前項
    行為如經不起訴處分或為無罪、免訴、不受理、不付審理之
    裁判確定者，得依違反行政法上義務規定裁處之」。此乃一
    行為同時造成刑罰法律與行政秩序罰規定發生競合適用之關
    係時，基於「一事不二罰」之法理，經由立法程序確立應以
    刑罰優先為原則，避免行為人承受過度且重複之處罰。另觀
    該條立法理由明確揭示：「一行為同時觸犯刑事法律及違反
    行政法上義務規定時，由於刑罰與行政罰同屬對不法行為之
    制裁，而刑罰之懲罰作用較強，故依刑事法律處罰，即足資
    警惕時，實無一事二罰再處行政罰之必要，且刑事法律處罰
    ，由法院依法定程序為之，較符合正當法律程序，應予優先
    適用；但罰鍰以外之沒入或其他種類行政罰，因兼具維護公
    共秩序之作用，為達行政目的，行政機關仍得併予裁處，故
    為第1 項但書規定。」其理益明。是以前揭行政罰法中刑事
    法律處罰優先，且不再處以行政秩序罰之目的，既係因為行
    為人已接受刑罰而足資警惕，且已發生懲罰之作用，即無使
    行為人陷於雙重處罰之不利益，則關於刑事法律處罰之範圍
    自應採取實質認定，凡刑事實體法或程序法中所規定客觀上
    剝奪行為人生命、自由、財產權利，主觀上亦因制裁之嚴厲
    性、痛苦性，其強度足以造成心理強制而間接達成矯正教化
    目的之處遇手段，皆應納入其中，而不以形式上符合刑法第
    32條至第34條所定主刑及從刑種類者為限，始與前揭法律規
    範之意旨相符。
  (二)按刑事訴訟法第253 條之1 所指之緩起訴處分，其內容、要
    件與依刑事訴訟法第252 條所為之不起訴處分迥異，緩起訴
    處分為介於起訴與微罪職權不起訴間之緩衝設計，而檢察官
    為緩起訴處分時，依刑事訴訟法第253 條之2 第1 項規定為
    緩起訴處分，課以被告金錢給付、勞務提供及處遇措施者，
    受處分人係履行檢察官為緩起訴處分命令，此等命令名義上
    雖非刑罰，仍是一種特殊的處遇措施，會產生未經裁判即生
    終局處理案件之實質效果，性質上已係實質的制裁，造成被
    告財產減少、自由及人性尊嚴限制或義務增加等權利生不利
    的影響，是此類「特殊的處遇措施」性質上當屬干預人民自
    由之處分，實與刑事制裁無異，所造成被告權利受限制之影
    響，雖不若易科罰金般係以支付金錢作為自由刑之替代，惟
    經緩起訴處分條件之履行，使被告免遭檢察官發動起訴程序
    ，仍具有替代刑罰效果。廣義而言，應屬前述實質刑事法律
    處罰，而有行政罰法第26條第1 項規定之適用。
  (三)異議人於前揭時、地，因酒後駕駛上開自小客車，經警測得
    其呼氣酒精濃度檢測值為每公升0.69毫克，已逾標準值每公
    升0.25毫克，即由警員開單舉發；又本案酒駕違規因另涉公
    共危險罪，業經臺灣彰化地方法院檢察署檢察官以98年度速
    偵字第373 號為緩起訴處分期間為1 年，異議人應向指定之
    公益團體、地方自治團體或社區提供義務勞務40小時確定，
    而異議人於上開緩起訴處分確定後，已依該處分命令履行義
    務勞務40小時完畢，其後迄緩起訴處分期間屆滿為止，別無
    刑事訴訟法第253 條之3 第1 項各款所列得撤銷緩起訴處分
    之情事，此有彰化縣警察局彰化分局彰警局交字第I0000000
    0 號舉發違反道路交通管理事件通知單影本、交通部公路總
    局臺中區監理所彰化監理站違反道路交通管理事件裁決書、
    臺灣彰化地方法院檢察署98年度速偵字第373 號緩起訴處分
    書、臺灣高等法院被告前案紀錄表各1 份在卷可稽，上開事
    實，堪以認定。是異議人上述酒後駕車行為，確係「一行為
    同時觸犯刑事法律」，並經檢察官為緩起訴處分確定，異議
    人已履行該緩起訴處分命令，履行具有替代刑罰性質之義務
    勞務。又雖依道路交通管理處罰條例第35條第8 項之規定，
    倘駕駛人所支付之緩起訴處分金，未達道路交通管理處罰條
    例第92條第3 項所定最低罰緩基準規定者，固須補繳不足最
    低罰緩之部分，惟本件緩起訴處分係令異議人向指定之機關
    提供義務勞動服務40小時，並非命給付金錢，無比較基準，
    即不生前揭條項補繳罰金不足最低罰鍰之差額問題。依上揭
    說明，應認異議人因本件交通違規所應處罰鍰部分之處罰，
    已依刑事法律處罰。原處分機關漏未斟酌及此，而對受處分
    人裁處罰鍰4 萬9 千5 百元，有違行政罰法第26條第1 項前
    段「一事不二罰」之規定，自有未當。
四、綜上所述，原處分機關於緩起訴處分期間屆滿後，依道路交
    通管理處罰條例第35條第1 項第1 款規定，參酌違反道路交
    通管理事件統一裁罰基準表，裁處異議人罰鍰4 萬9 千5 百
    元部分，於法未合，異議人聲明異議，為有理由，應由本院
    逕予撤銷，並為撤銷部分不罰之諭知。至原處分機關另裁處
    受處分人「禁止考領駕駛執照」及「施以道安講習」部分，
    係屬行政罰法第26條第1 項但書所稱之「其他種類行政罰」
    ，原處分機關自得予裁罰，況聲明異議意旨並未指摘及此，
    本院自無庸另為裁處，附此敘明。
據上論斷，應依道路交通事件處理辦法第19條前段，裁定如主文
。
中    華    民    國    99    年    11    月    30    日
                           交通法庭   法  官  唐中興
以上正本證明與原本無異。
如不服本裁定，應於裁定送達後5日內，向本院提出抗告狀(須附
繕本)。
中    華    民    國    99    年    12    月    2     日
                                      書記官  黃國源

司法院資訊處製作；財團法人民間司法改革基金會備份。
